ACORDAO-COMPLETO-2370102

ACÓRDÃO 788/2020 ATA 3/2020 - SEGUNDA CÂMARA

VISTOS, relatados e discutidos estes autos de monitoramento do Acórdão 2766/2016-TCU-Segunda Câmara, por meio do qual, que apreciou as contas anuais de 2008 do antigo Centro Federal de Educação Tecnológica do Maranhão - Cefet/MA, atualmente denominado Instituto Federal do Maranhão - IFMA;
ACORDAM os ministros do Tribunal de Contas da União, reunidos em sessão da 2ª Câmara, ante as razões expostas pelo relator, em:
9.1. restituir os autos à Secretaria de Controle Externo da Educação para que dê continuidade ao presente monitoramento, ante as informações encaminhadas pelo Instituto Federal de Educação, Ciência e Tecnologia do Maranhão.

Monitoramento autuado para acompanhamento de determinação ao Instituto Federal de Educação, Ciência e Tecnologia do Maranhão.

Segunda Câmara

3. Responsável: Francisco Roberto Brandão Ferreira (XXX.321.473-XX).

13.1. Ministros presentes: Ana Arraes (Presidente), Augusto Nardes, Aroldo Cedraz, Raimundo Carreiro e Vital do Rêgo (Relator).
13.2. Ministra que não participou da votação: Ana Arraes

ACORDAO-COMPLETO-2409615

Acórdão de Relação 5555/2020 - Segunda Câmara

Acórdão de Relação

VITAL DO RÊGO

Reproduzo, a seguir, instrução do auditor da Secretaria de Controle Externo da Educação (peça 10) , com cujas conclusões manifestou-se de acordo o corpo diretivo da unidade técnica (peça 11) :
	
INTRODUÇÃO 
1.	Trata-se de monitoramento do Acórdão 2766/2016-TCU-Segunda Câmara (peça 1) , Relator Vital do Rêgo, exarado nos autos do TC Processo 018.705/2009-9. 
HISTÓRICO 
2.	O decisum em referência apreciou as contas anuais de 2008 do antigo Centro Federal de Educação Tecnológica do Maranhão - Cefet/MA, atualmente denominado Instituto Federal do Maranhão - IFMA, que à época tinha como responsáveis os Srs. Antônio do Espírito Santo Paixão (CPF XXX.000.103-XX) , Ednaldo Mourão Moraes (CPF XXX.300.823-XX) e José Ferreira Costa (CPF XXX.188.973-XX) , julgando regulares as contas dos dois primeiros, dando-lhes quitação plena, e regulares com ressalva as contas do último, dando-lhe quitação. 
3.	Não obstante a aprovação das contas do exercício 2008 do extinto Cefet/MA, este Tribunal de Contas da União resolveu determinar, por meio do item 9.3 do Acórdão 2766/2016-TCU-Segunda Câmara, que a instituição apure: 
9.3) (...) os indícios de irregularidades na execução do contrato 79/2008, cujo objeto era a manutenção das instalações do Cine Teatro e estacionamentos da entidade, especialmente a possibilidade de dano decorrente do descompasso entre os pagamentos realizados e a execução dos serviços prestados, identificando os serviços efetivamente executados e pagos e instaurando, se for o caso, a competente tomada de contas especial, para o ressarcimento de eventual prejuízo identificado, dando ciência, no prazo de 90 (noventa) dias, a este Tribunal dos resultados da referida apuração. 
4. 	Encerrado o TC Processo 018.705/2009-9, em 25/4/2016, foi instaurado o presente processo para se proceder ao monitoramento do cumprimento da determinação formulada no item do Acórdão, transcrito acima. 
5. 	A instrução de 5/3/2018 (peça 4) registrou que o Instituto Federal do Maranhão foi notificado da decisão por meio do Ofício 615/2016 (peça 2) , com aviso de recebimento em 4/4/2016 (peça 3) . Entretanto, até a data daquela instrução, o reitor do Instituto Federal Sr. Francisco Roberto Brandão Ferreira não tinha informado a este Tribunal acerca das providências que teria adotado em cumprimento à determinação, descumprindo ainda a parte final desse item do Acórdão. Em conclusão, aquela instrução propôs diligência para solicitar informação acerca do cumprimento da determinação.
EXAME TÉCNICO 
6.	Expedido o segundo ofício de diligência, de 9/3/2018 (peça 6) , entregue pelos Correios em 28/3/2018, conforme AR de peça 7, não houve manifestação do responsável nos autos.
7.	Expedido o terceiro ofício de diligência, de 18/5/2018 (peça 8) , desta vez entregue por servidor deste Tribunal, em 28/5/2018, conforme comprovante de peça 9, mais uma vez, não houve manifestação do responsável nos autos.
8.	Registro que os três ofícios de diligência fizeram o seguinte alerta ao Sr. Reitor:
Por dever de ofício, informo que o não cumprimento de diligência ou de decisão deste Tribunal, no prazo fixado, sem causa justificada, poderá ensejar a aplicação da multa prevista no art. 58, inciso IV, da Lei 8.443/1992, a qual prescinde de realização de prévia audiência, nos termos do art. 268, § 3º, do Regimento Interno do TCU.
9.	Entretanto, o responsável deixou injustificadamente de responder aos apelos desta Corte de Contas.
10.	 Recorde-se que o presente processo trata de monitorar o cumprimento da determinação deste TCU para que o IFMA apure os indícios de irregularidades detectados na execução do Contrato 79/2008, cujo objeto era a manutenção das instalações do Cine Teatro e estacionamento da entidade. 
11. Essas irregularidades dizem respeito a possíveis pagamentos por serviços não realizados no âmbito desse contrato, conforme se observa da leitura do voto do Ministro-Relator Vital do Rêgo (peça 41 do TC Processo 018.705/2009-9) , que propôs determinação para que o IFMA (antigo Cefet/MA) investigasse os fatos. 
12. Embora tendo sido por três vezes instado a se manifestar nos autos dando conta das providências adotadas em cumprimento da deliberação desta Casa, até o momento presente, o reitor da IFES não noticiou nenhuma medida tendente à apuração, caracterizando-se assim o descumprimento da determinação em tela. 
CONCLUSÃO 
13.	 Tendo em vista o exposto, concluo que reitor do Instituto Federal Sr. Francisco Roberto Brandão Ferreira descumpriu injustificadamente determinação expressa no item 9.3 do Acórdão 2766/2016-TCU-Segunda Câmara.    
PROPOSTA DE ENCAMINHAMENTO 
14. Ante o exposto, submeto os autos à consideração superior, propondo, com fulcro no art. 58, inciso IV, da Lei 8.443/1992:  
	a) aplicar ao reitor do Instituto Federal do Maranhão - IFMA, Sr. Francisco Roberto Brandão Ferreira, CPF XXX.321.473-XX, a multa prevista no art. 58, inciso IV, da Lei 8.443/1992, sem audiência prévia, nos termos do art. 268, incisos IV e VII, c/c § 3º, do Regimento Interno do TCU, tendo em vista o descumprimento injustificado da determinação formulada no item 9.3 do Acórdão 2766/2016-TCU-Segunda Câmara e o desatendimento das diligências do Tribunal;
	b) fixar novo prazo de 60 dias para que o reitor do Instituto Federal do Maranhão - IFMA comprove nestes autos o cumprimento do item 9.3 do Acórdão 2766/2016-TCU-Segunda Câmara, Relator Vital do Rêgo.
	É o relatório.

não há.

Não atuou.

MONITORAMENTO. DESCUMPRIMENTO DE DETERMINAÇÃO. APRESENTAÇÃO PELO GESTOR DE PROVIDÊNCIAS ADOTADAS EM FACE DA OMISSÃO DA ENTIDADE. ACOLHIMENTO. RESTITUIÇÃO DOS AUTOS À UNIDADE TÉCNICA.

MONITORAMENTO (MON)

Secretaria de Controle Externo da Educação (SecexEducação).

Cuidam os presentes autos do monitoramento do Acórdão 2766/2016-TCU-Segunda Câmara, por meio do qual, que apreciou as contas anuais de 2008 do antigo Centro Federal de Educação Tecnológica do Maranhão - Cefet/MA, atualmente denominado Instituto Federal do Maranhão - IFMA.
Referido acórdão expediu a determinação a seguir transcrita, cujo monitoramento vem sendo realizado nestes autos, verbis:
9.3. determinar ao Centro Federal de Educação Tecnológica do Maranhão que apure os indícios de irregularidades na execução do contrato 79/2008, cujo objeto era a manutenção das instalações do Cine Teatro e estacionamentos da entidade, especialmente a possibilidade de dano decorrente do descompasso entre os pagamentos realizados e a execução dos serviços prestados, identificando os serviços efetivamente executados e pagos e instaurando, se for o caso, a competente tomada de contas especial, para o ressarcimento de eventual prejuízo identificado, dando ciência, no prazo de 90 (noventa) dias, a este Tribunal dos resultados da referida apuração. 
Vistoria realizada pela CGU nas obras do Cine Teatro e estacionamento do Cefet identificou que alguns dos materiais constantes dos boletins de medição e tidos como executados pela comissão de fiscalização e recebimento de obras não constavam, de fato, na obra em questão. O montante envolvido correspondia a valores históricos de R$ 334.567,92.
A instrução dos autos apurou que houve a atestação de serviços diversos dos aparentemente executados, ainda que não se pudesse imputar a correspondente responsabilidade aos gestores arrolados nas contas então em análise. 
Não obstante isso, a determinação ora em apreço atendeu à necessidade de apurar os fatos e verificar a existência ou não de prejuízo ao erário pela prática irregular. 
Conforme evidenciado pela unidade técnica, o Instituto Federal do Maranhão foi notificado da decisão por meio do Ofício 615/2016 (peça 2) , com aviso de recebimento em 4/4/2016 (peça 3) .
Entretanto, o reitor do Instituto Federal, Sr. Francisco Roberto Brandão Ferreira, não informou a este Tribunal as providências que teria adotado em cumprimento à determinação, desrespeitando, por conseguinte, o prazo que lhe foi, para tanto, originalmente concedido.
A unidade técnica ainda diligenciou o referido gestor por mais duas vezes, no exercício de 2018 (peças 6 a 9) , para que encaminhasse as informações sobre as providências adotadas em cumprimento à determinação deste Tribunal.
O responsável deixou injustificadamente de responder aos apelos desta Corte de Contas.
Encontrando-se o processo neste gabinete, o responsável fez juntar aos autos os documentos que demonstram as providências por ele adotadas, ainda que extemporaneamente, em atenção ao Acórdão 2766/2016-TCU-Segunda Câmara, fazendo juntar relatório conclusivo de comissão especialmente instituída para apurar as irregularidades mencionadas no julgado em questão (peça 12) .
Além disso, apresentou documentos que dizem respeito à instauração de comissão de investigação preliminar, que apurou o recebimento e a falta de manifestação da entidade e que culminou com a exoneração de servidora do cargo de chefe da auditoria interna (peça 13) .  
Dessa forma, deixo, neste caso concreto, de aplicar a multa sugerida, uma vez que o responsável trouxe aos autos medidas concretas e conclusivas que intentam elucidar a questão dos autos.
	Diante do exposto, VOTO para que seja adotada a minuta de acórdão que ora trago ao exame deste colegiado.
TCU, Sala das Sessões Ministro Luciano Brandão Alves de Souza, em 11 de fevereiro de 2020.
Ministro VITAL DO RÊGO 
Relator